臺灣高等法院刑事判決　　　　　　　　　　　　　九十三年度上易字第一０八五號
　　上　訴　人　臺灣新竹地方法院檢察署檢察官
　　被　　　告　乙○○
右上訴人因詐欺案件，不服臺灣新竹地方法院九十二年度易字第三五一號，中華民國
九十三年五月五日第一審判決（起訴案號：臺灣新竹地方法院檢察署九十一年度偵緝
字第二九一號），提起上訴，本院判決如左：
    主  文
上訴駁回。
    理  由
一、公訴意旨略以：被告乙○○明知自己債信不佳，無法購買汽車，竟意圖為自己不
    法之所有，推由江清明（業經不起訴處分）為名義上買受人，自己則擔任形式上
    連帶保證人，於民國九十一年一月八日，以分期付款附條件買賣方式，與裕融企
    業股份有限公司（下稱裕融公司）簽訂汽車附條件買賣契約書（下稱系爭契約）
    ，並使不知情之永慶汽車企業股份有限公司（下稱永慶公司）業務員沈美瑜（業
    經不起訴處分）擔任對保人，予以對保，致裕融公司陷於錯誤，允出售價值新臺
    幣（下同）八十八萬九千元之車牌號碼五Ｐ─九九二０號之自小客車一部，嗣乙
    ○○僅支付頭期款八萬元，爾後自第一期分期款起即拒不繳款，裕融公司催討無
    門，始知受騙，因認被告乙○○涉犯刑法第三百三十九條第一項詐欺取財罪嫌云
    云。
二、按事實之認定，應憑證據，如未能發現相當證據，或證據不足以證明，自不能以
    推測或擬制之方法，以為裁判基礎；又認定不利於被告之事實，須依積極證據，
    苟積極證據不足為不利於被告事實之認定時，即應為有利於被告之認定，更不必
    有何有利之證據。又認定犯罪事實所憑之證據，雖不以直接證據為限，間接證據
    亦包括在內；然而無論直接或間接證據，其為訴訟上之證明，須於通常一般之人
    均不致有所懷疑，而得確信其為真實之程度者，始得據為有罪之認定，倘其證明
    尚未達到此一程度，而有合理之懷疑存在時，事實審法院復已就其心證上理由予
    以闡述，敘明其如何無從為有罪之確信，因而為無罪之判決，尚不得任意指為違
    法。最高法院分別著有四十年度台上字第八十六號、三十年度上字第八一六號、
    七十六年台上字第四九八六號判例可參。
三、公訴人認被告乙○○涉有右揭詐欺取財罪嫌，無非以告訴代理人王凱中之指述、
    證人江清明、沈美瑜、徐烈吉、甲○○之證述，及有附條件買賣契約書、永慶公
    司車輛放行單、永慶公司交車確認單、中華電信股份有限公司行動電話業務租用
    申請書、裕融公司回報江清明案、協尋案件狀況回覆表、裕融公司客戶對帳單─
    還款明細在卷足證，復參以江清明測謊結果，其對於「替乙○○做購車保證人」
    、「系案車輛不是渠在使用」，均無情緒波動反應，研判未說謊，此亦有法務部
    調查局測謊報告書一紙附卷為其主要論據。訊據被告乙○○堅決否認右揭犯行，
    辯稱：伊只是保證人，甲○○先生介紹認識江清明，當時『阿華』跟甲○○說有
    人要買車，所以甲○○叫伊回去當保證人，但是伊很猶豫，因伊工作不穩定，也
    沒有財產，但是當時他們說車主有土地權狀，所以就答應，車主有拿出土地權狀
    出來證明他有財力，所以伊才願意擔任他的保證人，伊未買車，絕未詐欺等語，
四、經查：
　(一)右揭以江清明為買受人、乙○○為連帶保證人，以分期付款附條件買賣方式，與
    裕融公司簽訂汽車附條件買賣契約書，向裕融公司購買價值八十八萬九千元之車
    牌號碼五Ｐ─九九二０號自小客車一部，先繳交頭期款八萬元，其餘價款分四十
    八期給付，每期給付二萬三千四百四十元整（含本金與利息），並於九十一年一
    月八日透過裕融公司之經銷商永慶公司，交付該自小客車之事實，業據告訴人代
    理人王凱中指訴綦詳，並經證人江清明、沈美瑜、徐烈吉、甲○○供明於卷，且
    有裕融公司汽車附條件買賣契約書、永慶公司車輛放行單、交車確認表影本各一
    紙附卷可徵，堪認為真實。
  (二)告訴人代理人王凱中雖迭指右該車輛為被告所買，找江清明當人頭云云，證人江
    清明於偵查中亦供述其僅為保證人（見偵卷第四十七頁），嗣於原審中再證稱：
    「甲○○說乙○○要買車，要我去當保證人。」、「當時是甲○○介紹我認識被
    告的。」、「我沒有去看車，我只是當保證人而已，當時簽約的時候，是在竹北
    市五樓的辦公室，但是我只有去過一次而已，所以發生什麼事情我也不知道。」
    、「（你跟被告認識多久？）就是甲○○介紹我跟被告喝酒那一次而已。」等情
    （見原審卷第七十七頁、第七十九頁、第八十頁）；然據告訴代理人王凱中於偵
    查中供稱：「（乙○○有何詐欺？）是據江清明說，當初是乙○○與甲○○要買
    車，找他作保證人，沒想到江清明變成買受人。」（見發查卷第十九頁反面），
    顯示其指被告為買受人係聽江清明所言，顯屬傳聞證據，不足憑信。而證人甲○
    ○供證：「（詹、江係何人買車？）我只知一人為買受人、一人為保證人，但究
    為何人我不清楚。」（見發查卷第三十五頁反面），可見其並不知誰為買車之人
    ，證人江清明上開所言，即有疑義，不能遽採。查證人即本件車輛經銷商徐烈吉
    供證：「（當天你為何在場？）因為當時阿華把江清明及保證人的相關文件提供
    給我，我就把相關的文件轉交給沈小姐來做，我本身就是裕融公司的汽車貸款經
    銷商，我們本身不賣車，不能辦理日產車輛的貸款，所以就把這個業績給沈小姐
    做。當天是由裕融公司審件，審件通過，錢要撥給車商，之後我就通知沈小姐及
    阿華，阿華就通知江清明、乙○○先生來辦理對保，當時我們到竹北市○○街十
    七巷五號五樓之四，那個地方是我以前的辦公室，對保當時有江清明、乙○○及
    自稱是江清明的老闆及阿華，對保的時候，沈小姐人在一樓，因為剛好電話響，
    所以我就幫沈小姐辦理對保的手續，．．．，」、「介紹人『阿華』說是江清明
    要買的，而且文件都是『阿華』提供的，而且動產擔保交易也是江清明自己簽名
    的。」、「（對保、簽約的時候，你有跟江清明確認說，你要買車嗎？）有。」
    、「（本案相關的文件都是『阿華』提供給你的嗎？）是的。」（見原審卷第九
    十九頁、第一○○頁、第一○六頁），參以附條件買賣契約書上之簽名及印文，
    確為證人江清明所親自簽名及蓋印，及提供買車擔保之土地所有權狀，亦確係江
    清明所有之情，為證人江清明所自承，則被告前揭僅擔任本件附條件買賣汽車保
    證人之辯解，尚非不可採信。
  (三)證人江清明供證：「（當時去簽約的時候，是誰付八萬元給車行？）沒有看到，
    也沒有看到是被告付的。」（見原審卷第八十八頁），證人沈美瑜於偵查中供稱
    ：「（到底何人拿走五Ｐ－九九二○號自小客車？）乙○○我沒有印象，江清明
    在對保時有看過。」（見偵緝卷第二十一頁）；於原審審理中供稱：「當天（九
    十一年一月八日）有兩個人去領車，確定不是被告，也不是江清明，那兩個人當
    中其中一個是徐烈吉跟對保的時候帶被告、江清明一起去對保的那個人。那個人
    本來我不認識，也只有在對保跟領車的時候見過二次面而已，之後沒有再見過。
    」、「當時是那個人說江清明沒有空來牽車，叫他來代領車，所以我沒有核對身
    分。」、「（是否明知來領車的人不是江清明？）是的。」、「因為我們是同行
    ，如果他有客人要買車，就跟我們講車型、車色，我們就把我們的車子透過同行
    之間給車，同行之間只要把對方具備的文件交給我們即可。所以實際上仲介賣車
    的人是同行，我只是負責調車。」、「（簽約之頭期款的八萬元是由何人付的？
    ）我記得是這輛車沒有拿到頭期款，好像是折掉徐烈吉的傭金。」等情（見原審
    卷第八十八頁、第九十頁、第九十二頁、第九十五頁）；證人徐烈吉於原審審理
    時亦證述：「．．．結果交車的時候江清明沒有來，是自稱江清明老闆的人那個
    人來，說江清明上班沒有空來，要他幫忙來領車，當時『阿華』沒有來，所以就
    由我陪同自稱江清明老闆的人來領車，所以當天領車的時候我在場。」、「（車
    子是否就是自稱江清明老闆的人開走的？）是的。」（見原審卷第九十九頁一○
    七頁），可知交車時被告乙○○與證人江清明並未到場，而係證人徐烈吉及自稱
    江清明老闆的人即甲○○領車，被告乙○○亦未繳交車輛頭期款，其既未領走車
    子，亦無繳交車輛分期款，益難認其為右開車輛買受人而有買車不繳車款，詐取
    財物之情事。
  (四)至證人江清明之測謊鑑定結果，其對於「渠是替乙○○做購車保證人」、「系爭
    車輛不是渠在使用」，均無情緒波動反應，研判未說謊，雖有法務部調查局九十
    二年二月二十日調科參字第０九二０００四００三０號測謊報告書一紙附卷可憑
    ，惟測謊鑑定，形式上須符合測謊基本要件，始得賦予證據能力，且必實質上符
    合待證事實需求，始生測謊實體價值之判斷而得賦予證明力，如未加區分測謊證
    據之屬性，即逕認具有證據能力，與證據法則自屬有違。故測謊程序形式要件之
    檢驗，如：須受測人同意配合、依賴施測人員之技術與經驗、測謊儀器須良好且
    運作正常、受測人身心及意識狀態須正常等項茍缺其一，即足以動搖測謊整體結
    構而影響測謊結果之實質。本件測謊鑑定報告書僅記載採控制問題法、混合問題
    法之鑑定結果，至就受測人受測時是否同意進行測謊及其當時身心狀態、意識如
    何，施測人是否具備專業訓練資格，施測過程中所採檢測方法與題組暨受測人對
    題組發問時反應之圖型紀錄，測謊儀器運作情形及施測環境有無干擾等之鑑定經
    過事項，俱未記載，與刑事訴訟法第二百零六條第一項、第二百零八條第二項之
    規定已有未合（參見最高法院九十年台上字第三九六九號判決），且縱認證人江
    清明主觀上，自認非實際汽車買受人，而係以保證之意思簽立系爭契約，然因其
    認乙○○為購車人，係聽自甲○○所陳，業如前述，自亦不能憑此即推認被告為
    實際買車人，是測謊報告尚不能為不利被告之證明。
五、綜上，本件就公訴人所舉證據，尚難認被告為實際買車之人，有購物不付款項而
    詐欺取財情事，此外，復查無其他積極證據，足資證明被告與實際買車者有詐欺
    之犯意聯絡與行為分擔，揆諸首揭判例意旨，其之犯罪應屬不能證明，原審基此
    為被告無罪之諭知，核無不合，檢察官上訴意旨猶執詞指摘原判決不當，非有理
    由，應予駁回。
六、至甲○○及綽號『阿華』（許兆華）是否共同涉有詐欺或偽造文書（提供不實之
    扣繳憑單，另甲○○在永慶公司交車確認表、中華電信股份有限公司行動電話業
    務租用申請書上偽簽江清明之名字）犯行部分，應由公訴人另行依法處理，附此
    敘明。
據上論斷，應依刑事訴訟法第三百六十八條，判決如主文。
本案經檢察官陳維練到庭執行職務。
中　　　華　　　民　　　國　　九十三　　年　　　十　　　月　　　七　　　日
                              臺灣高等法院刑事第一庭
                                  審判長法  官  李　相　助
                                        法  官  黃　聰　明
                                        法  官  楊　貴　雄
右正本證明與原本無異。
不得上訴。
                                        書記官  林　淑　貞
中　　　華　　　民　　　國　　九十三　　年　　　十　　　月　　　八　　　日
